臺灣臺中地方法院刑事判決　　　　　　　　　　　　九十一年度訴字第一五二號
　　公　訴　人　臺灣臺中地方法院檢察署檢察官
　　被　　　告　甲○○
右列被告因偽造文書案件，經檢察官聲請以簡易判決處刑（聲請案號：九十一年度偵
字第九四九五號），本院臺中簡易庭認不宜逕以簡易判決處刑，應適用通常訴訟程序
審判，本院判決如左：
    主  文
甲○○行使偽造私文書，足以生損害於他人，處有期徒刑伍月，如易科罰金，以佰
元折算壹日。
    事  實
一、甲○○曾因違反動產擔保交易法案件，於民國九十一年三月二十七日為本院判處
    拘役五十日，緩刑二年，並於同年四月二十七日確定。甲○○於八十八年一月間
    起自任會首，召集民間互助會，而在八十八年一月十五日起會，期間應至九十年
    七月十五日止，每會新台幣（下同）一萬元，採外標制，會員連同會首共三十一
    名，每月十五日上午九時在其台中縣太平市○○里○○路○段三二二巷五二弄十
    一之二號一樓住處開標。詎甲○○因經濟狀況欠佳，竟意圖為自己不法之所有，
    並基於偽造及行使偽造私文書之犯意，而於八十九年五月十五日上午九時，在其
    上揭住處主持互助會開標時，未事先得會員丁○○（互助會簿上登載使用「小芬
    」之名義）之同意或授權，而偽以會員「小芬」名義參予投標，在標單上偽簽會
    員「小芬」之名義，及填寫二千六百五十元之投標金額，而偽造「小芬」名義之
    標單，並提出行使參與投標，足以生損害於丁○○，嗣即以該投標金額得標，而
    使當時尚為活會之會員丙○○、孫正和、林秀切、乙○○、鄭邵琴、王明華等人
    誤以為丁○○確有參與投標且得標，致陷於錯誤，而分別支付甲○○一萬元之會
    款，甲○○即因此詐得十五萬元之會款（八十九年五月十五日為第十七會，含該
    會尚有十五會活會）；嗣甲○○因無力維持互助會，於同年十月十五日將互助會
    停標，丙○○等人始查悉上情。
二、案經臺灣臺中地方法院檢察署檢察官自動檢舉偵查後聲請簡易判決處刑。
    理  由
一、訊據被告甲○○坦承有於八十九年五月十五日上午九時，在其前揭住處於互助會
    開標時，以證人丁○○互助會簿上登載使用「小芬」之名義，填寫「小芬」名義
    及投標金額二千六百五十元之標單，並提出行使參與互助會投標，並於得標後向
    活會會員收取會款等事實，惟辯稱：伊於以證人丁○○名義投標後，於同日下午
    即有告知證人丁○○，且證人丁○○表示沒關係等語。經查，被告自白部分之事
    實，核與證人丁○○於檢察官訊問時所證情節大致相符，並經證人丙○○、孫正
    和、林秀切、乙○○、鄭邵琴、王明華分於偵、審時證述屬實，應認被告之自白
    與事實相符，而得為證據。被告雖辯稱投標後已於同日下午告知證人丁○○，並
    已經得證人丁○○之諒解等情，惟按刑法第二百十條之偽造文書，以無制作權之
    人制作他人名義之文書為要件，苟無制作權之人未得他人之同意或授權，即以他
    人名義制作文書，足以生損害於公眾或他人，罪名即行成立；縱真正名義人之事
    後追認，與其已成立之罪名，並無影響，尚不能據為免責之主張；本件被告既自
    承於使用丁○○在互助會簿上登載之「小芬」名義前，並未得證人丁○○之同意
    或授權，即擅以「小芬」名義制作標單並提出行使參與投標，即與偽造文書之構
    成要件該當，自不因證人丁○○事後是否有追認或諒解而有異，難據為免責之主
    張，是被告所辯顯不足採信；此外，並有證人丙○○所提出之互助會影本一件附
    卷可稽，而該互助會簿上確載有證人丁○○係於八十九年五月十五日以二千六百
    五十元得標之事實，本件事證已經明確，被告犯行洵堪認定，應依法論科。
二、按被告甲○○於其自任會首所召集之互助會開標時，以在標單上偽造丁○○在互
    助會簿上登載使用之「小芬」名義及在其上填入投標金額二千六百五十元之方式
    ，而制作標單參與投標，如非依我國民間互助會之習慣，尚無從認定其上之文字
    即表示出標人及所投標之利息，應認其所偽造之標單為屬刑法第二百二十條第一
    項之準文書，而以私文書論；又被告偽以證人丁○○名義參與互助會之投標得標
    ，足以增加證人丁○○之負擔，顯足生損害於證人丁○○；核被告所為係犯刑法
    第二百十六條、第二百十條、第二百二十條第一項之行使偽造私文書罪及同法第
    三百三十九條第一項之詐欺罪；被告偽造「小芬」名義之署押行為，為其偽造私
    文書之部分行為；被告偽造私文書後復提出行使而參與投標，其偽造之低度行為
    ，應為行使之高度行為所吸收，均不另論罪。又被告冒標會款之詐欺犯行，使當
    時尚為活會之會員丙○○、孫正和、林秀切、乙○○、鄭邵琴、王明華等人誤以
    為丁○○確有參與投標且得標，致陷於錯誤，而分別為財物之交付，係一行為觸
    犯數罪名，為想像競合犯，應從一重處斷；被告所犯上揭行使偽造私文書罪及詐
    欺罪二罪間有方法結果之牽連關係，應依刑法第五十五條後段牽連犯之規定從一
    重之刑法第二百十六條、第二百十條、第二百二十條第一項之行使偽造私文書罪
    處斷。爰審酌被告犯罪之動機、目的、手段，本件犯罪之情節，因犯罪所詐得之
    金額為十五萬元，其所生之損害尚不鉅，及坦承大部分犯罪事實之犯後態度等一
    切情狀，量處如主文所示之刑；另查被告行為後，刑法第四十一條業於九十年一
    月十日修正公布，同年月十二日生效，修正後刑法第四十一條第一項前段規定「
    犯最重本刑為五年以下有期徒刑以下之刑之罪，而受六個月以下有期徒刑或拘役
    之宣告，因身體、教育、職業、家庭之關係或其他正當事由，執行顯有困難者，
    得以一元以上三元以下折算一日，易科罰金。」，與修正前刑法第四十一條規定
    「犯最重本刑為三年以下有期徒刑以下之刑之罪，而受六個月以下有期徒刑或拘
    役之宣告，因身體、教育、職業、家庭之關係，執行顯有困難者，得以一元以上
    三元以下折算一日，易科罰金。」不同。比較新舊法結果，以新法較有利於行為
    人，故依刑法第二條第一項前段規定，本件自應適用裁判時之法律即修正後刑法
    第四十一條第一項前段之規定。而本案被告所犯刑法第二百十六條、第二百十條
    行使偽造私文書罪為屬最重本刑五年以下有期徒刑之刑之罪，爰依修正後刑法第
    四十一條第一項前段規定，就被告所受宣告之刑，諭知易科罰金之折算標準，以
    示懲儆。末查，被告於投標、得標後隨即將所偽造之標單予以丟棄，為被告於本
    院審理時供述甚明，是該標單及其上偽造之署押顯均已滅失，爰不另為沒收之諭
    知，附予敘明。
三、檢察官請求併辦部分（九十一年度偵字第一二五四七號）與已經起訴部分之事實
    為屬同一事實，已經本院一併斟酌，附此敘明。
據上論斷，應依刑事訴訟法第四百五十二條、第二百九十九條第一項前段，刑法第二
條第一項前段、第二百十六條、第二百十條、第二百二十條第一項、第三百三十九條
第一項、第五十五條前段、後段、修正後刑法第四十一條第一項前段，罰金罰鍰提高
標準條例第一條前段、第二條，判決如主文。
中      華      民      國      九十一      年      八      月    六    日
                                    臺灣臺中地方法院刑事第一庭
                          法  官  林源森
右正本證明與原本無異
如不服本判決，應於收受本判決後十日內向本院提出上訴書狀，其未敘述上訴理由者
，並得於提起上訴後十日內向本院補提理由書狀（均須按他造當事人之人數附繕本）
「切勿逕送上級法院」
                                        書記官
中      華      民      國      九十一      年      八      月    六    日
附錄本案論罪科刑法條全文：
中華民國刑法第二百一十條
偽造、變造私文書，足以生損害於公眾或他人者，處五年以下有期徒刑。
中華民國刑法第二百一十六條
行使第二百十條至第二百十五條之文書者，依偽造、變造文書或登載不實
事項或使登載不實事項之規定處斷。
中華民國刑法第二百二十條
在紙上或物品上之文字、符號、圖畫、照像，依習慣或特約，足以為表示
其用意之證明者，關於本章及本章以外各罪，以文書論。
錄音、錄影或電磁紀錄，藉機器或電腦之處理所顯示之聲音、影像或符號
，足以為表示其用意之證明者，亦同。
稱電磁紀錄，指以電子、磁性或其他無法以人之知覺直接認識之方式所製
成之紀錄，而供電腦處理之用者。
中華民國刑法第三百三十九條
意圖為自己或第三人不法之所有，以詐術使人將本人或第三人之物交付者
，處五年以下有期徒刑、拘役或科或併科一千元以下罰金。
以前項方法得財產上不法之利益或使第三人得之者，亦同。
前二項之未遂犯罰之。
